【裁判字號】    97,交上訴,63
【裁判日期】    971231
【裁判案由】    過失致死
【裁判全文】
臺灣高等法院高雄分院刑事判決        97年度交上訴字第63號
上  訴  人  臺灣屏東地方法院檢察署檢察官
被      告  甲○○
上列上訴人因被告過失致死案件，不服臺灣屏東地方法院96年度
交訴字第90號中華民國97年4 月14日第一審判決（起訴案號：臺
灣屏東地方法院檢察署95年度偵續字第56號），提起上訴，本院
判決如下：
    主  文
原判決撤銷。
甲○○因過失致人於死，處有期徒刑陸月，減為有期徒刑參月，
如易科罰金，以銀元參佰元即新台幣玖佰元折算壹日。
    事  實
一、甲○○於民國（下同）94年12月19日18時許至20時許，在屏
    東市某工地，飲用啤酒2 瓶，酒後於94年12月19日23時41分
    許，駕駛車牌號碼9007─JP號自小客車 (公共危險部分，已
    由臺灣屏東地方法院檢察署檢察官聲請簡易判決處刑，業經
    判決確定)， 沿屏東縣里港鄉○○○道路，由北往南直行，
    途經該路設有號誌之交岔路口，適有葉建志騎乘車牌號碼GC
    Y-356 號機車，由西向東行駛，至該交岔路口，甲○○原應
    注意車前狀況，隨時採取必要安全措施，而依當時情形又無
    不能注意之情事，竟疏於注意及此，於該交岔路口近中央處
    ，瞥見葉建志自近分向線處高速騎行機車而來，甲○○因酒
    精影響，判斷欠佳，貿然行進，因葉建志為閃避突然而來之
    甲○○駕駛之小客車，葉建志乃緊急煞車，其機車並呈東南
    方向偏離，止於廢鐵道旁排水溝，葉建志則因機車緊急煞車
    後傾斜刮地滑行，以致葉建志於交岔路口失去重心，葉建志
    因而掉落地面摩擦，並撞及甲○○之小客車左方向燈，致生
    「碰」的撞擊聲，以致甲○○之小客車左方向燈脫落，葉建
    志則長褲雙膝橫向磨破，腹部橫向與地面磨擦，呈腹部20公
    分×11公分之挫傷，其穿著之米黃色背心，亦呈橫向順勢皺
    摺，鼻部亦有1 公分×2 公分挫傷，左上臂1 公分×3 公分
    挫傷，倒於甲○○之小客車前方，經送醫後，終因腹部挫傷
    併內出血，傷重不治死亡。
二、案經被害人之父親乙○○委由孔福平律師訴請臺灣屏東地方
    法院檢察署檢察官偵查起訴。
    理  由
一、證據能力部分：
（一）按刑事訴訟法第159 條之4 規定：「除前三條之情形外，
      下列文書亦得為證據：一. 除顯有不可信之情況外，公務
      員職務上製作之紀錄文書、證明文書。二. 除顯有不可信
      之情況外，從事業務之人於業務上或通常業務過程所須製
      作之紀錄文書、證明文書。三. 除前二款之情形外，其他
      於可信之特別情況下所製作之文書」。本件道路交通事故
      現場圖、道路交通事故調查報告表(一)、(二)，均係交通警察
      人員處理本件交通事故時職務上所製作之紀錄文書，而臺
      灣屏東地方法院檢察署法醫師驗斷書、臺灣屏東地方法院
      檢察署相驗屍體證明書，均係檢察官職務上製作之證明文
      書，且均查無顯不可信之情況，是以，上開文書依刑事訴
      訟法第159 條之4 第1 款規定，自均具有證據能力。
（二）按鑑定人由審判長、受命法官或檢察官就下列之人選任1
      人或數人充之：一就鑑定事項有特別知識經驗者。二經政
      府機關委任有鑑定職務者；鑑定之經過及其結果，應命鑑
      定人以言詞或書面報告；法院或檢察官得囑託醫院、學校
      或其他相當之機關、團體為鑑定，或審查他人之鑑定，並
      準用刑事訴訟法第203 條至第206 條之1 規定，刑事訴訟
      法第198 條、第206 條第1 項、第208 條第1 項分別定有
      明文。本件臺灣省高屏澎區車輛行車事故鑑定委員會95年
      6 月9 日高屏澎區950487號鑑定意見書、內政部警政署刑
      事警察局96年1 月8 日刑鑑字第0950181771號及96年4 月
      11日刑鑑字第0960030211號鑑定書，均係由檢察官依法囑
      託鑑定，依上開規定，自均具證據能力。
（三）又按被告以外之人（包括證人、鑑定人、告訴人、被害人
      及共同被告等）於審判外之陳述雖不符前4 條之規定，而
      經當事人於審判程序同意作為證據，法院審酌該言詞陳述
      或書面陳述作成時之情況，認為適當者，亦得為證據，刑
      事訴訟法第159 條之5 第1 項定有明文。本件財團法人屏
      東基督教醫院診斷證明書、酒精濃度測試紀錄表，雖分屬
      被告以外之人於審判外之言詞或書面陳述，均屬傳聞證據
      ，惟檢察官及被告對於上開書面證據，於本院審理時均表
      示同意具有證據能力，本院審酌上開證據作成時之情狀，
      並不能證明有違法或不當等情形，認為以之作為本案之證
      據亦屬適當，依上開規定，自均具證據能力。
（四）卷附扣案物品及現場照片18張，係傳達照相當時現場情況
      ，而透過照片傳達的情形與現場真實情形，在內容上的一
      致性，透過機械的正確性來加以保障，換言之，照片並不
      存在人對現實情形的知覺、記憶所經常發生的表現錯誤，
      是照片之性質亦非供述證據，並無傳聞法則之適用，且於
      此亦別無證據證明上開資料有經偽造變造之情形，有證據
      能力。
二、訊據被告甲○○矢口否認有上開過失致死之犯行，辯稱：被
    告沒撞到死者，被告僅係喝酒云云。經查：
（一）本案於偵察中檢察官曾命警員採取被告甲○○所駕駛車牌
      號碼9007─JP號自小客車之左側保險桿漆狀物、前右側保
      險桿漆狀物，及被害人葉建志所騎乘車牌號碼GCY-356 號
      機車排氣管之外側漆狀物、案發地水溝壁旁白漆狀物等4
      樣證物，送請內政部警政署刑事警察局鑑定，經鑑定結果
      ：編號4 （採自機車排氣管外側漆）與編號1 （採自案發
      地水溝壁旁白漆）相似；編號4 （採自機車排氣管外側漆
      ）與編號2 （採自自小客車之左側保險桿漆）、編號3 （
      採自自小客車前右側保險桿漆）均不相似，有內政部警政
      署刑事警察局96年1 月8 日刑鑑字第0950181771號鑑定書
      附卷可參。又檢察官再命警員採取被告甲○○所駕駛之上
      開自小客車之車前保險桿油漆碎片與被害人葉建志所騎乘
      之機車座墊之油漆擦痕等兩樣證物送驗，經內政部警政署
      刑事警察局鑑定結果，發現上開兩樣證物也不相似，此有
      內政部警政署刑事警察局96年4 月11日刑鑑字第09600302
      11號鑑定書在卷可稽。又，依卷附之道路交通事故現場圖
      顯示，被害人所騎乘之機車在距交岔路口之停止線約11.6
      公尺處即開始出現煞車痕，該煞車痕長度約7.3 公尺，接
      續在煞車痕之後，在停止線之前約4.3 公尺處，則出現刮
      地痕，該刮地痕一直延伸至機車最後掉落之路旁水溝處，
      而就案發當時被告所駕駛之自小客車最後停止的位置觀之
      ，其車身剛好跨越上開刮地痕之上方，換言之，即被害人
      機車倒地後所產生之刮地痕係以直線方式穿越被害人之自
      小客車，顯見該機車於倒地滑行過程中並未受到外力之影
      響，而直接成一直線滑行穿越交岔路口甚明。故綜合上開
      鑑定結果及道路交通事故現場圖所繪示之情形，固難認被
      告所駕駛之自小客車並未與被害人所騎乘之機車發生任何
      擦撞。
（二）惟查，有如上述，依道路交通事故現場圖顯示，被害人所
      騎乘之機車在距交岔路口之停止線約11.6公尺處即開始出
      現煞車痕，該煞車痕長度約7.3 公尺，接續在煞車痕之後
      ，在停止線之前約4.3 公尺處，則出現刮地痕，該刮地痕
      一直延伸至機車最後掉落之路旁水溝處；被告之小客車則
      停在路口中央。準此，顯然被害人所騎乘之機車在距交岔
      路口之停止線約11.6公尺處即開始出現煞車痕，被害人早
      於進入交岔路口前即開始煞車，足見被害人當時已發現被
      告之小客車而緊急煞車，但被告因酒後駕車，判斷力欠佳
      ，而未注意車前狀況，未採取必要安全措施，以致被害人
      閃避不及，緊急煞車，被害人並因其人及機車失去重心，
      而被害人脫離機車後掉落地面而與地面摩擦，並撞及被告
      之小客車左前方向燈，被害人之鞋子並掉落在被告之小客
      車底下，被害人則倒地在被告小客車之前方等情，此經被
      告於檢察官相驗訊問時供稱：「（是死者騎機車撞到或是
      他倒地滑行去撞到你的車？）我不知道，我只是知道他機
      車飛的很遠，人倒在我前面」、「（對方有撞到什麼部位
      ？）只有撞到車子左側方向燈部位」等語（見相驗卷第43
      頁）；證人蘇坤生於本院勘驗時證稱：「你在處理車禍時
      ，有無看到小客車底下有鞋子？）有，照片也有」（見本
      院卷第106 頁背面）；證人吳雙景於本院勘驗現場時證稱
      ：「（你看死者當時位置？）小客車的左前方」等語（見
      本院卷第106 頁背面）；並有被害人鞋子掉落於被告小客
      車底下之現場照片（見相驗卷第132 頁背面第一張照片）
      、被告小客車左前方向燈脫落之照片（見相驗卷第139 頁
      第一張照片）。至於被告之小客車左前方向燈雖有擦痕，
      但不能證明係舊擦痕或新擦痕，而被告亦辯稱：該擦痕係
      舊痕，係伊停車擦到自家圍牆等語（見相驗卷第43頁），
      已難認係本件車禍所發生之擦痕，況被告之小客車係舊車
      （係民國83年11月出廠。有行車執照影本可憑，見相驗卷
      第15頁），更難遽認該等擦痕係本件車禍所發生之擦痕。
      按汽車行駛時，駕駛人應注意車前狀況及兩車併行之間隔
      ，並隨時採取必要之安全措施，道路交通安全規則第94條
      第3 項有明文規定。本件車禍，有如上述，被告知小客車
      與被害人之機車雖未發生碰撞或擦撞，但重點不在於兩車
      有沒有碰撞或擦撞，而在於被害人騎乘機車為何會緊急煞
      車掉落後倒地滑行，此乃因為被告車子突然出現，被告所
      以貿然出現，係因被告喝酒後，注意力降低，沒有注意到
      被害人機車過來，因此才會導致被害人緊急煞車而後機車
      傾斜刮地滑行，以致被害人失去重心，掉落其所騎之機車
      ，並因而倒地摩擦地面，並撞及被害人所駕駛之小客車左
      前方向燈，此為被告所應注意，而依當時情形又無不能注
      意之情事，竟疏於注意及此，以致發生本件車禍，是被告
      難辭過失責任。又被害人葉建志因本件車禍死亡，亦有屏
      東基督教醫院診斷證明書、臺灣屏東地方法院檢察署檢察
      官相驗筆錄、勘驗筆錄、相驗屍體證明書在卷可稽（見相
      驗卷第39頁、第40頁至第47頁）。足證被害人之死亡與被
      告之過失間有相當因果關係。又本件車禍現場係有號誌之
      交岔路口，起訴書認係無號誌之交岔路口（見起訴書第一
      面第13、16行）云云，尚有誤會，併此敘明。
（三）又被告雖主張車禍當時其行駛之方向為綠燈，惟本件車禍
      經檢察官送請臺灣省高屏澎區車輛行車事故鑑定委員會鑑
      定結果，其鑑定意見略以：「依卷附資料，肇事地點設有
      行車管制號誌正常運作，許君（指被告甲○○）稱綠燈行
      駛，另一當事人死亡，無據證明那一方未依號誌指示行駛
      。許君及葉君均酒精濃度過量，有違交通安全規則第114
      條2 款之規定」等語，有該鑑定意見書附於相驗卷可憑（
      見94年相字第789 號卷第143 頁）；又車禍發生後至現場
      處理之警員蘇坤生於本院97年12月3 日勘驗現場時亦證稱
      ：伊至現場處理本件車禍時，路口號誌燈有正常運作等語
      （見本院卷第103 頁）。準此，足見車禍發生時，該交岔
      路口之號誌燈有正常運作，但無證據證明何方闖紅燈。惟
      按汽車駕駛人雖可信賴其他參與交通之對方亦能遵守交通
      規則，同時為必要之注意，謹慎採取適當之行動，而對於
      不可知之對方違規行為並無預防之義務，然因對於違規行
      為所導致之危險，若屬已可預見，且依法律、契約、習慣
      、法理及日常生活經驗等，在不超越社會相當性之範圍應
      有注意之義務者，自仍有以一定之行為避免結果發生之義
      務。因此，關於他人之違規事實已極明顯，同時有充足之
      時間可採取適當之措施以避免發生交通事故之結果時，即
      不得以信賴他方定能遵守交通規則為由，以免除自己之責
      任（74年台上字第4219號判例）；又按汽車駕駛人對於防
      止危險發生之相關交通法令之規定，業已遵守，並盡相當
      之注意義務，以防止危險發生，始可信賴他人亦能遵守交
      通規則並盡同等注意義務。若因此而發生交通事故，方得
      以信賴原則為由免除過失責任（84年台上字第5360號判例
      ）。經查，本件車禍發生地點係在交岔路口，且如上述，
      依卷附之道路交通事故現場圖，足見被害人所騎乘之機車
      在距交岔路口之停止線約11.6公尺處即開始出現煞車痕，
      該煞車痕長度約7.3 公尺，接續在煞車痕之後，在停止線
      之前約4.3 公尺處，則出現刮地痕，該刮地痕一直延伸至
      機車最後掉落之路旁水溝處。準此，縱令被告主張其係綠
      燈行駛屬實，被告亦有充足之時間可採取適當之措施以避
      免發生交通事故之結果，乃被告未注意車前狀況，其本身
      並未遵守相關交通法規，並盡相當之注意義務，以致發生
      本件車禍，雖被害人與有過失，被告仍不能主張信賴原則
      而免責。
（四）綜上所述，被告所辯係卸責之詞，不足採信，其有過失致
      人於死之犯行堪以認定。
三、論罪科刑
（一）新舊法比較問題：
    查被告行為後，刑法業於94年2 月2 日經總統以華總一義字
    第09400014901 號令修正公布，並於95年7 月1 日施行，參
    酌最高法院95年5 月23日刑事庭第8 次會議決議，修正後刑
    法第2 條第1 項之規定，係規範行為後法律變更所生新舊法
    律比較適用之準據法，於修正後刑法施行後，應適用修正後
    刑法第2 條第1 項之規定，為「從舊從輕」之比較。本院審
    酌：
（1） 修正後刑法第33條第5 款規定「罰金：新臺幣1 千元以上
      ，以百元計算之。」與修正前刑法第33條第5 款規定「罰
      金：1 元以上。」不同，本案罰金刑最低度部分，經比較
      新舊法結果，以舊法有利於被告。且罰金之加減，依修正
      後刑法第67條規定，其最高度及最低度同時加重之，較修
      正前刑法第68條規定，僅加減其最高度，以舊法有利被告
      。此部分綜合比較結果，以舊法對行為人有利。
（2） 依修正前刑法第62條前段規定，自首犯罪，必減其刑；依
      修正後同條規定，係得減其刑，比較結果，以修正前規定
      有利於被告。
（3） 經綜合上述全部罪刑比較結果，被告行為後之法律均無較
      有利被告之情形，故本件應依刑法第2 條第1 項前段適用
      刑法修正前之規定。
（二）核被告所為，係犯刑法第276 條第1 項之過失致死罪。又
      被告酒測值高達0.76 m/L，有屏東縣警察局里港分局道路
      交通事故當事人酒精測定紀錄表可憑（見相驗卷第19頁）
      ，其酒測值已逾交通安全規則第114 條第1 款所定飲用酒
      類後其吐氣所含酒精濃度超過每公升0.25毫克不得駕車之
      規定，應依道路交通管理處罰條例第86條第1 項加重其刑
      。又被告於警方到車禍現場，在偵查犯罪機關未查明何人
      係肇事者之前，主動向到現場處理之警員承認係肇事者，
      有被告筆錄及屏東縣警察局里港分局道路交通事故肇事人
      自首情形紀錄表可查（見相驗卷第10頁、第21頁），應依
      修正前刑法第62條前段規定減輕其刑。並先加後減。
四、原審未詳為推求，而為被告無罪之諭知，自有未恰，檢察官
    上訴意旨執此而指摘原判決不當，為有理由，應將原判決撤
    銷改判。審酌係被告飲酒後駕車而，其過失程度，被害人亦
    未注意車前狀況並酒後駕車（其酒測值為69.5MG/L，見相驗
    卷第20頁被害人酒測值紀錄表），亦與有過失，被告尚未與
    被害人家屬達成民事上和解，及被告犯罪後之態度等一切情
    狀，量處如主文第二項所示之宣告刑。查被告犯罪時間在中
    華民國96年罪犯減刑條例所定減刑基準日即96年4 月24日之
    前，所犯之罪合於減刑規定，爰依該條例規定減其宣告刑刑
    期二分之一，並諭知易科罰金之折算標準。又按95年7 月1
    日修正施行後之刑法第41條第1 項前段規定：「犯最重本刑
    為5 年以下有期徒刑以下之刑之罪，而受6 個月以下有期徒
    刑或拘役之宣告者，得以新臺幣1 千元、2 千元或3 千元折
    算1 日，易科罰金。」，但依據舊法及修正前罰金罰鍰提高
    標準條例第2 條前段（現已刪除）規定，被告行為時易科罰
    金折算標準，應以銀元300 元折算1 日，經折算為新臺幣後
    ，應以新臺幣900 元折算為1 日。比較修正前後之易科罰金
    折算標準，應依刑法第2 條第1 項前段規定，適用被告行為
    時即修正前之規定，對被告較屬有利，是應依修正前刑法第
    41條第1 項前段規定諭知易科罰金之折算標準。
據上論結，應依刑事訴訟法第369 條第1 項前段、第364 條、第
299 條第1 項前段，刑法第2 條第1 項前段、第276 條第1 項、
修正前刑法第62條前段、第41條第1 項前段、修正前罰金罰鍰提
高標準條例第1 條前段、第2 項，道路交通管理處罰條例第86條
第1 項，中華民國96年罪犯減刑條例第2 條第1 項第3 款、第7
條，判決如主文。
本案經檢察官蔡國禎到庭執行職務。
中    華    民    國    97    年    12  月    31    日
                    刑事第六庭    審判長法  官  王憲義
                                        法  官  張盛喜
                                        法  官  邱永貴
以上正本證明與原本無異。
不得上訴。
中    華    民    國    97    年    12  月    31    日
                                        書記官  鄭翠芬
附錄本件判決論罪科刑法條：
中華民國刑法第276 條第1 項
（過失致死罪）
因過失致人於死者，處 2 年以下有期徒刑、拘役或 2 千元以下
罰金。


司法院資訊處製作；財團法人民間司法改革基金會備份。
